【裁判字號】    98,上更(一),27
【裁判日期】    990608
【裁判案由】    確認通行權存在
【裁判全文】
臺灣高等法院臺中分院民事判決  98年度上更(一)字第27號
上  訴  人        丁○○
被  上訴人        丙○○○
共同訴訟代理人    柳正村律師
上訴人即被上訴人  乙○○
訴訟代理人  徐文宗律師
複  代理人  林雅儒律師
            甲○○
上列當事人間請求確認通行權存在事件，上訴人對於民國97年 5
月14日臺灣臺中地方法院97年度訴字第 213號第一審判決提起上
訴，判決後經最高法院第1次發回更審，本院於民國99年5月25日
言詞辯論終結，判決如下：
    主  文
原判決關於主文第一、二項部分及訴訟費用之裁判均廢棄。
上開廢棄部分，被上訴人丙○○○在第一審之訴駁回。
丁○○之上訴駁回。
第一、二審及發回前第三審訴訟費用由丁○○、丙○○○負擔。
    事實及理由
甲、程序部分
    按確認法律關係之訴，非原告有即受確認判決之法律上利益
    者，不得提起之，民事訴訟法第247條第1項前段定有明文。
    所謂即受確認判決之法律上利益，係指法律關係之存在與否
    不明確，致原告在私法上之地位有受侵害之危險，而此危險
    得以對於被告之確認判決除去之者而言（最高法院52年臺上
    字第1922號判例意旨參照）。本件丁○○、丙○○○主張就
    對於坐落台中縣烏日鄉○○段第1228地號（下稱系爭1228地
    號土地）及第1230地號土地（下稱系爭第1230地號土地）之
    周圍地即同段第1229地號土地（下稱系爭第1229地號土地）
    有通行權，並且乙○○有除去地上物及容忍丁○○、丙○○
    ○通行之必要，惟為乙○○所否認，則丁○○、丙○○○主
    張對於系爭第1229地號土地有通行權之法律關係存在，即不
    明確，致丁○○、丙○○○私法上之地位有受侵害之危險，
    且此項不明確得以確認判決予以排除，是丁○○、丙○○○
    提起本件訴訟確認通行權存在，應有確認利益，合先敘明。
乙、實體部分
一、上訴人丁○○及被上訴人丙○○○起訴主張：
    上訴人丙○○○、丁○○依次為坐落台中縣烏日鄉○○段第
    1228號土地（下稱1228號土地）及其地上建物門牌台中縣烏
    日鄉○○路325號三層樓房屋（下稱325號房屋）暨坐落同段
    第1230號土地（下稱1230號土地）及其地上建物門牌新興路
    323號三層樓房屋（下稱323號房屋）之所有人，被上訴人則
    為其相鄰之坐落同段第1229號土地（重測前為同鄉○○段37
    4 號）所有人。被上訴人之父楊炳煌於民國66年間代理其餘
    共有人提供土地與出資之丁○○合建六棟三層樓房，並同意
    以1229號土地作為道路使用，至今已通行30年，詎被上訴人
    竟於96年12月間，在1229號土地上搭建地上物妨害上訴人通
    行等情，爰依契約及民法第 787條鄰地通行權之規定，求為
    確認丙○○○、丁○○依次就原審判決附圖（下稱附圖）所
    示暫編地號1229─A002部分面積21．51平方公尺、1229─A0
    01部分面積22．25平方公尺土地通行權存在，被上訴人並應
    將各該土地上之地上物除去，容忍上訴人通行之判決。
二、被上訴人則以：兩造間並無契約關係及法定袋地通行權存在
    。
三、原審經審酌兩造所提出之攻擊防禦方法後，認被上訴人丙○
    ○○所有系爭第1228地號土地因無適宜道路通行公路，有通
    行乙○○所有系爭第1229地號土地之必要，是丙○○○請求
    確認其對乙○○所有系爭1229地號如原審判決附圖所示暫編
    地號 1229-A002部分土地有通行權存在，並請求乙○○應將
    附圖暫編地號 1229-A002所示部分土地上之地上物除去，容
    忍丙○○○通行，為有理由，而予准許。至上訴人丁○○所
    有系爭第1230地號土地則無通行乙○○所有系爭第1229地號
    如原審判決附圖暫編地號 1229-A001部分土地之必要，故駁
    回丁○○之請求。上訴人丁○○不服第一審判決提起上訴，
    於本院上訴聲明為：原判決關於上訴人丁○○敗訴部分廢
    棄。確認上訴人丁○○對於被上訴人乙○○所有如原審判
    決附圖所示暫編地號1229-A001部分面積22.25平方公尺土地
    有通行權存在。被上訴人乙○○應將該土地上之地上物除去
    ，容忍上訴人丁○○通行。第一、二審上訴費用由被上訴
    人乙○○負擔。被上訴人丙○○○於本院答辯聲明為：上
    訴駁回。第二審訴訟費用由上訴人乙○○負擔。上訴人乙
    ○○於本院上訴聲明為：原判決就被上訴人丙○○○部分
    廢棄。前開廢棄部分被上訴人丙○○○在第一審之訴應予
    駁回。第一、二審訴訟費用由被上訴人丙○○○負擔。被
    上訴人乙○○於本院答辯聲明為：駁回上訴人丁○○之上
    訴。第一、二審訴訟費用由上訴人丁○○負擔。
四、兩造不爭執之事實：
  (1)坐落台中縣烏日鄉○○段第1228地號土地及地上建物門牌台
    中縣烏日鄉○○路 325號三層樓房為被上訴人丙○○○所有
    。同段第1230地號土地及地上建物門牌新興路 323號三層樓
    房為上訴人丁○○所有，另同段第1229號土地為乙○○所有
    ，上開三筆土地相鄰，有地籍圖、土地、建物所有權狀及土
    地登記謄本在卷可稽（原審卷第8至16頁）。
  (2)系爭第1229地號土地重測前為同鄉○○段第 374地號，原為
    乙○○之父楊炳煌代理其餘土地共有人楊炳燦、楊炳輝、楊
    炳源與丁○○簽約，於66年間與丁○○合建，由上訴人丁○
    ○出資，乙○○之父楊炳煌等共有人提供土地，興建六棟三
    層樓房，房屋、土地各分一半，領有台中縣政府（66）建都
    字第 282號建造執照，房屋於66年12月30日建造完成，有上
    開建造執照、業主名冊、設計圖、地主同意書、地籍圖、工
    程合建契約書等在卷可稽（原審卷第18至22頁、86至89頁）
    。
  (3)系爭第1229地號土地重測前為同鄉○○段第 374地號土地，
    同鄉○○段第 374地號土地於66年4月6日分割移載出同段第
    374之2地號土地（現為系爭第1230地號土地），同段第 374
    之 2地號土地再於66年12月19日分割移載出同段第374之3地
    號土地（現為系爭第1228地號土地），丁○○、丙○○○均
    於67年 4月19日分別以買賣為原因，取得系爭1230及1228地
    號之所有權；系爭第1229地號土地於67年6月2日以買賣為原
    因移轉所有權予訴外人洪俊海，洪俊海復於67年6月7日以買
    賣為原因，移轉所有權予乙○○，有土地登記簿謄本三份在
    卷（原審卷第61至69頁）。
  (4)乙○○現於系爭第1229號土地上搭建地上物鐵架。
五、得心證之理由：
  (1)本件丁○○與乙○○之父楊炳煌、楊炳燦、楊炳輝、楊炳源
    間於65年12月 5日所簽訂之同意書（見原審卷第86頁）中僅
    約定由楊炳煌等人提供有上開 374號土地、由丁○○負擔建
    照費用之方式合建房屋，興建完成後，雙方分配房地各半；
    而丁○○與楊炳煌於65年12月 9日所簽訂之工程合建契約書
    （見原審卷第88頁）中亦無通行權之約定。至於本件建照執
    照（見原審卷第19頁）及台中縣政府六六建都字第4672號審
    核請領建造執照函（見原審卷第18頁、本院向台中縣政府所
    調取之六十六年 282號建築執照卷首頁）上，申請人應注意
    事項四、雖有註明「應切實自現有道路（30M 道）邊排水溝
    後岸邊退縮12公尺施工」，但並無有關所退縮土地之用途規
    定；且建照執照所附建造配置圖（見上開建築執照卷第17頁
    ），系爭第1229地號固屬空地，但並無「退縮人行道」之字
    樣，原審卷第22頁之配置圖上所有以鉛筆註記之退縮人行道
    ，但顯係事後添加。又退縮施工與通行權顯然無必然關係；
    且台中縣政府98年 9月30日府工建字第0980284321號函（見
    本院卷第64頁）覆本院內容說明四明確表示：「本案經調66
    建都營字第 282號建造執照申請案，申請建築地號為烏日鄉
    ○○段 374地號，依案內之配置圖、一樓平面圖，並無規劃
    私設通路。」，是本件申請建造執造時並無規劃私設道路，
    甚為明確。再者，系爭1229地號土地係於66年 4月22日因都
    市計劃逕為分割而來，其編定使用種類上仍記載「綠地」（
    見本院卷第 120頁）。是系爭1229地號土地於65年12月申請
    建築執照當時，係依都市計畫規劃為綠地帶，因而需退縮建
    築，自與所謂約定通行權無涉。復依台中縣政府98年 9月30
    日上開函所附地籍圖（見本院卷第84頁）所示，系爭1229號
    土地係位於30公尺計劃道路南側 5公尺範圍內。復依上開台
    中縣政府回函說明二：「案經調66建都營字第 282號建築執
    照，依上開執照申請書圖及本府77年 2月25日發布實施之『
    變更烏日都市計劃（第 1次通盤檢討）書』」所示，烏日都
    市計劃於61年11月30日發布實施，新興路為都市○○○號道
    路（計劃道路寬30ｍ），因公路局開闢與規劃道路偏差，於
    67年、68年間辦理個案變更都市計劃後，其計劃道路寬仍為
    30ｍ，惟該計劃道路兩旁綠地則變更為各相關分區用地。」
    ，顯見系爭1229地號土地於65年12月申請建築執照當時原屬
    綠地帶。又依台中縣政府98年 9月30日函所附變更烏日都市
    計畫第一次通盤檢討書（見本院卷第73頁）「二、個案變更
    ：本鄉都市計劃於民國67年經省府通過一號道路與規劃道路
    偏差，依公路局開闢路線變更為30公尺道路餘兩旁綠地變更
    各相關分區用途用地（核准文號為67府建四字第 59947號）
    變更後之都市計劃土地使用面積重新計算請參見。」；再依
    烏日鄉都市計畫變更說明書（見本院卷第 74-87頁）會議記
    錄及地籍圖，當時如係規劃40公尺道路，則系爭1229地號土
    地亦屬道路範圍。又台中縣政府98年 9月30日上開函所附「
    台中縣烏日鄉○市○○道路變更說明書」第一案案由為：「
    本鄉都市○○○號道路因公路局開闢與規劃道路偏差，請依
    照公路局開闢路線變更為30公尺道路，兩旁綠地變更為各相
    關分區用途預定地。」，而說明亦記載：「一、本案依據台
    灣省交通處公路局第二區工程處63.5.22工（63）~112~13（
    161） 號函請依照該一號路段設計路線中心線變更都市計劃
    ，廢除綠帶地，復經台中縣政府以64.8.29府孟建都字第101
    825 號函請本鄉提交都市計劃委員會審議等各在案。二、案
    經本鄉都市計劃委員會第二屆第二次會議通過並以本鄉64.1
    2.22烏鄉建字第13647號公告公開展覽徵求異議（自64.12.2
    4起至65.1.24日止計三十天），復經提交台中縣都市計畫委
    員會第四屆第九次會議審議通過。」（見本院卷地 77-81頁
    ），是系爭1229地號土地原劃歸為綠帶地屬40公尺計劃道路
    範圍，惟因公路局第二區工程處開闢與規劃道路偏差之故，
    乃將計劃道路變更為30公尺，並廢除30公尺計劃道路兩旁之
    綠帶地，變更為各相關分區用途預定地；此亦為系爭面臨新
    興路之五棟建屋均設置有騎樓之原因。而系爭1229地號乃由
    原編定使用種類「綠地」變更為「住宅區」，此有都市計劃
    土地使用分區證明書可證（見本院卷第 125頁）。是縱使丁
    ○○與楊炳煌間就系爭1229地號土地於合建之初，留供他日
    徵收作為道路之合意，但尚不足以推斷楊炳煌等人與丁○○
    間於合建當時有默示約定通行權存在。綜合上述，蔡漢卿及
    丙○○○主張兩造就系爭1229號土地有約定通行權存在云云
    ，顯無足採。至於上訴人主張系爭第1229地號土地實際上已
    作為道路通行30年以上云云，然證人楊振明於本院前審結證
    稱：渠記得是84、或85年向乙○○的父親租賃土地，當時渠
    在該處從事中古汽車買賣，之前渠都是跟乙○○的父親接洽
    ，後來因他父親年紀大了，渠就直接與乙○○接洽，租金也
    付給乙○○，租賃到95、96年，渠租的時候乙○○父親有跟
    渠說門牌號碼323、325號前面的土地都可以使用。渠使用的
    範圍，除使用整個Ｃ與Ｂ的區塊（指本院前審卷第50頁勘驗
    筆錄附圖乙○○所搭鐵架之範圍）外，還使用到門牌 327號
    、3 25號界線的地方，渠當時使用時，只有使用空地停放汽
    車而已，渠只在鐵皮屋前面搭蓋一部分作為事務所使用，也
    就是本院前審卷第50頁附圖上Ｂ的部分而已，該處渠做為事
    務所使用，因為渠做中古車，需要停放車輛，其他的地方就
    是停放車輛，該處營業的時間約十年，渠從事中古汽車買賣
    時，後面的房屋有租賃給他人使用，當時渠有向來租賃的人
    說過，前面的土地是渠所租賃的，如果他們有大車子要出入
    要告訴渠，渠可以配合移動渠的車子，渠記得當時他們出入
    都是從門牌號碼 327號的房屋的前面出入（走斜線），而且
    鐵皮屋的前面，（本院前審卷第50頁）勘驗附圖上的Ｄ部分
    與Ｂ中間還有一條小路可以出入，當時租賃的人有叫蔡先生
    的兒子來跟渠說是否讓他出入，渠沒有答應，因為這是渠的
    權利等語（見本院前審卷第110、111頁），並有土地租用契
    約書影本三份在卷（見原審卷第70至83頁），是丁○○、丙
    ○○○主張系爭第1229號土地實際上已作為道路通行30年以
    上云云，尚無足採。又縱認系爭1229地號土地已作為道路通
    行30年以上，亦僅係所有權人容任而已，尚不足據以認定丁
    ○○、丙○○○就系爭第1229號土地有約定通行權存在。
  (2)丁○○、丙○○○另主張兩造間有交換土地使用之情事云云
    ，但為乙○○所否認。查前向乙○○承租1229地號土地之楊
    振明雖於1230地號土地上鋪設磁磚水泥地搭蓋事務所，但此
    屬無權占有行為，丁○○本得向請求拆除地上物返還土地，
    但兩造間既無交換使用之明示或默示合意，自難執此即遽謂
    兩造間有約定通行權存在。
  (3)按民法第787條第1項所謂土地與公路無適宜之聯絡，致不能
    為通常之使用，其情形不以土地絕對不通公路為限，即土地
    雖非絕對不通公路，因其通行困難以致不能為通常之使用時
    ，亦應許其通行周圍地以至公路（最高法院53年台上字第29
    96號判例意旨參照）。準此，若土地係絕對不通公路者，可
    謂之「袋地」；若土地雖非絕對不通公路，但因通行困難以
    致不能為通常使用者，即謂之「準袋地」。復按「所謂『土
    地與公路無適宜之聯絡，致不能為通常之使用』，須土地所
    有人於善盡利用其所有之土地後，其土地仍與公路無適宜之
    聯絡，致不能為通常使用者，始得通行周圍地以至公路。而
    土地是否不能為通常使用，應斟酌土地之形狀、面積、位置
    及用途定之。」（最高法院95年度台上字第2653號判決參照
    ）。本件丁○○所有系爭第1230地號土地，依原審判決附圖
    及本院至現場勘驗所致作之筆錄，可知其左緊鄰丙○○○之
    房地，右臨昌明巷，後方有一防火巷，前方有新興路；而乙
    ○○所有如原審判決附圖暫編地號 1229-A001、1229A002部
    分之地上物，業已拆除，現場僅留有部分地面地磚（見本院
    卷第97-100頁）；又1230地號土地右臨昌明巷，柏油路面寬
    3.2至3.6公尺，係供道路使用（見原審複丈成果圖）；而12
    28、1230號土地與1229地號土地交界處寬約4.99公尺（即現
    場照片所示鐵架與鐵皮屋間土地），丁○○、丙○○○所有
    門牌323、325號之建物滴水線至系爭1229地號土地界線中間
    亦尚存有4.75公尺之土地可供通行而與昌明巷聯絡；又昌明
    巷鋪設柏油部分寬有3.2至3.6公尺，兩旁並有水溝加蓋，自
    可通行車輛，已足供通常通行使用。且查臨昌明巷之鐵皮屋
    係丁○○所有，而鐵皮屋所在基地又為系爭門牌號碼 323號
    至 331號房屋依法應保留之法定空地比，本不得於其上有地
    上物，是丁○○所有之門牌號碼 323號房屋可通行其屋前空
    地以通房屋右邊之昌明巷至明，而從丙○○○所有門牌號碼
    325 號往右經由丁○○房屋之前方亦可通昌明巷無虞，是以
    丁○○、丙○○○主張對系爭原審判決附圖所示暫編地號12
    29-A001、1229-A002部分土地有鄰地通行權云云，即非可採
    。又丁○○、丙○○○雖主張渠所有門牌號碼323、325號房
    屋應係向前直通新興路方為通常使用云云，然查鄰地通行權
    係為供需用地之通行所必要，乃鄰地所有權之擴張，而予他
    人所有權使用上之限制，基本上並非常態，故必係為供通行
    所必要，倘僅係為通行之便利，即非法之所許。本件丁○○
    、丙○○○所有門牌號碼323、325號房屋向前經由原審判決
    附圖所示暫編地號1229-A001、1229-A002部分通省道新興路
    固係最快捷之方法，然因門牌號碼 323號房屋旁即係昌明巷
    ，再左轉一個小客車車身長即可通新興路，此由本院前審卷
    第 133頁下方照片恰有一小客車停於昌明巷與新興路口甚明
    ，並無最高法院53年台上字第2996號判例所指「通行困難以
    致不能為通常之使用」之情形，而倘經由原審判決附圖所示
    暫編地號1229-A001、1229-A002部分土地以通新興路，比較
    丁○○、丙○○○因此增加之利益，及對系爭1229地號所有
    權人無法使用原審判決附圖所示暫編地號1229-A001、1229-
    A002部分土地之損失，丁○○、丙○○○自仍應通行昌明巷
    始合乎公平。綜合上述，丁○○、丙○○○對於系爭1229號
    土地並無袋地通行權存在。
  (4)綜上所述，丁○○、丙○○○主張渠與乙○○間有約定通行
    權存在為不可採，又丁○○、丙○○○主張渠等所有系爭第
    1230、1228地號土地（其上為門牌號碼323、325號房屋）因
    無適宜道路通行公路，有通行乙○○所有系爭第1229地號土
    地之必要，亦無理由，已如前述，乙○○之抗辯尚屬有據。
    原審准許丙○○○之請求，尚有未當，乙○○上訴意旨指摘
    原判決此部分不當，求予廢棄改判，即有理由，原判決此部
    分應予廢棄，爰由本院改判如主文第 2項所示；至原審駁回
    丁○○之請求部分，核無違誤，丁○○之上訴為無理由，應
    予駁回。
六、本件事證已臻明確，兩造其餘主張、陳述及舉證，核與本件
    判決結果無影響，爰不另一一論述，附此敘明。
七、據上論結，上訴人乙○○之上訴有理由、上訴人丁○○之上
    訴無理由，依民事訴訟法第449條第1項、第 450條、第78條
    、第85 條第1項前段，判決如主文。
中    華    民    國    99    年    6     月    8     日
              民事第三庭    審判長法  官  陳照德
                                  法  官  饒鴻鵬
                                  法  官  李平勳
以上正本係照原本作成。
如對本判決上訴，須於收受判決送達後20日內向本院提出上訴書
狀，其未表明上訴理由者，應於提出上訴後20日內向本院提出上
訴理由書（須按他造人數附具繕本）。上訴時應提出委任律師為
訴訟代理人之委任狀。具有民事訴訟法第 466條之1第1項但書或
第 2項之情形為訴訟代理人者，另應附具律師及格證書及釋明委
任人與受任人有該條項所定關係之釋明文書影本。
                                  書記官  江丞晏
中    華    民    國    99    年    6     月    8     日

司法院資訊處製作；財團法人民間司法改革基金會備份。
